---
title: "Delineamento em Blocos Completos Casualizados"
author: "Adilson dos anjos"
output:
  html_document:
    theme: flatly
    highlight: pygments
    toc_depth: 4
    # code_download: true
    # code_folding: show
    toc: true
    toc_float:
      collapsed: false
    # df_print: kable
---

```{r setup, include=FALSE}
knitr::opts_chunk$set(echo = TRUE)
```

## Trabalhando com o arquivo de dados

Serão utilizados os dados do experimento sobre percentual de óleo em S. linicola em diferentes estágios de crescimento, conduzido no Delineamento em Blocos Completos Casualizados. 

```{r}
bc01 <- read.table("completos.txt", header=T)
library(knitr)
kable(bc01)
```

```{r}
names(bc01)
summary(bc01)

attach(bc01)

plot(resp ~ estag + bloco)

bc01.mt <- tapply(resp, estag, mean)
bc01.mt
bc01.mb <- tapply(resp, bloco, mean)
bc01.mb

plot.default(estag, resp)
points(bc01.mt, pch="x", col=2, cex=1.5)

plot.default(bloco, resp)
points(bc01.mb, pch="x", col=2, cex=1.5)
```

Nos gráficos e resultados acima procuramos captar os principais aspectos dos dados bem como verificar se não há interação entre blocos e tratamentos, o que não deve acontecer neste tipo de experimento. 
A seguir vamos ajustar o modelo e obter outros resultados, incluindo a análise de resíduos e testes para verificar a validades dos pressupostos do modelo.

## ANOVA

```{r}
bc01.av <- aov(resp ~ bloco + estag)
anova(bc01.av)

names(bc01.av)
```

##  Análise de resíduos

Graficamente

```{r}
par(mfrow=c(2,2))
plot(bc01.av)
```


## Homocedasticidade, Normalidade e Independência

```{r}
residuos <- (bc01.av$residuals)

par(mfrow=c(2,2))

plot(bc01$estag,residuos)
title("Resíduos vs Estágios \n Homocedasticidade")

preditos <- (bc01.av$fitted.values)

plot(residuos,preditos)
title("Resíduos vs Preditos \n Independência")

qqnorm(residuos,ylab="Residuos", main=NULL)
qqline(residuos)
title("Grafico Normal de \n Probabilidade dos Resíduos")

par(mfrow=c(2,1))

respad <- (residuos/sqrt(anova(bc01.av)$"Mean Sq"[2]))
boxplot(respad)
title("Resíduos Padronizados - outliers")

plot(bc01$bloco,residuos)
title("Resíduos vs Blocos")
```

Teste para Normalidade dos Resíduos

```{r}
shapiro.test(residuos)
```

Como foi detectado efeito de tratamentos faz-se um teste de comparações múltiplas e encerra-se as análises desanexando o objeto do caminho de procura.

## Teste para Comparações Múltiplas

```{r}
bc01.tk <- TukeyHSD(bc01.av, "estag", ord=T)
bc01.tk
plot(bc01.tk)

detach(bc01)
```


