---
title: "Delineamento Completamente Casualizado"
author: "Adilson dos anjos"
output:
  html_document:
    theme: flatly
    highlight: pygments
    toc_depth: 4
    # code_download: true
    # code_folding: show
    toc: true
    toc_float:
      collapsed: false
    # df_print: kable
---

```{r setup, include=FALSE}
knitr::opts_chunk$set(echo = TRUE)
```

[Dados](https://docs.ufpr.br/~aanjos/CE213/dados/exemplo01.txt) como exemplo

#### Carregar os dados
```{r}
ex01 <- read.table("dados.txt", header = TRUE)
```

#### As variáveis precisam estar nessas classes
```{r, eval=FALSE, include=FALSE}
is.factor(ex01$trat)
is.numeric(ex01$resp)
```

#### Resumo dos dados
```{r}
summary(ex01)
```

#### Média de cada tratamento

```{r}
tapply(ex01$resp, ex01$trat, mean)
```

#### Variância dos tratamentos

```{r}
tapply(ex01$resp, ex01$trat, var)
```


#### Tabela da ANOVA

Teste para saber se há diferença entre os tratamentos.

$$H_0: \mu_1 = \mu_2 = ... = \mu_i$$ 
$$H_1: \mu_i \neq \mu_j$$
#### Mesma coisa que:

$$H_0: \text{Diferença entre tratamentos não é significativa}$$
$$H_0: \text{Diferença entre tratamentos é significativa}$$

```{r}
ex01.av <- aov(resp ~ trat, data = ex01)
summary(ex01.av)
anova(ex01.av)
```

#### Conferindo Homocedasticidade

$$H_0: \sigma^2_1 = \sigma^2_2 = ... = \sigma^2_i $$
$$H_1: \sigma^2_i \neq \sigma^2_{i'} \text{ para pelo menos um } i \neq i'$$

#### Conferindo com bloxplot Tratamentos x Resíduos
```{r}
boxplot(ex01.av$res ~ ex01$trat,ylab="Resíduos",xlab="Linhagens")
```

####Conferindo com Scatterplot Tratamentos x Resíduos
```{r}
plot.default(ex01$trat,ex01.av$res,ylab="Resíduos",xlab="Linhagens")
```

#### Conferindo com o teste Bartlett
```{r}
bartlett.test(ex01.av$res, ex01$trat)
```


#### Conferindo normalidade 

$$H_0: \text{erros possuem distribuição normal}$$
$$H_1: \text{erros não possuem distribuição normal}$$
#### Conferindo normalidade com histograma dos resíduos

```{r}
hist(ex01.av$res, main=NULL)
title("Histograma dos Resíduos")
```

#### Conferindo normalidade com gráfico de ramo e folhas

```{r}
stem(ex01.av$res)
```

#### Conferindo normalidade com o gráfico normal de probabilidade dos resíduos

```{r}
qqnorm(ex01.av$res,ylab="Resíduos", main=NULL)
qqline(ex01.av$res)
title("Grafico Normal de Probabilidade dos Resíduos")
```

#### Conferindo normalidade com o teste Shapiro-Wilk

```{r}
shapiro.test(ex01.av$res)
```

#### Conferindo independência

#### Conferindo independência com o gráfico Scatterplot Valores ajustados x Resíduos

```{r}
plot(ex01.av$fit, ex01.av$res, xlab="valores ajustados", ylab="resíduos")
title("resíduos vs Preditos")
```

#### Conferindo independência com o gráfico Scatterplot Valores ajustados Ordenados x Resíduos

```{r}
plot(ex01.av$fit, order(ex01.av$res), xlab="valores ajustados", ylab="resíduos")
title("resíduos vs Preditos")
```


#### Verificação de Outliers


```{r}

par(mfrow=c(2,2))
plot(ex01.av)
par(mfrow=c(1,1))

names(anova(ex01.av))
s2 <- anova(ex01.av)$Mean[2]   #### estimativa da variância

res <- ex01.av$res           #### extraindo resíduos
respad <- (res/sqrt(s2))  #### resíduos padronizados 

boxplot(respad)
title("Resíduos Padronizados" )

plot.default(ex01$trat,respad, xlab="Linhagens")
title("Resíduos Padronizados" )
```



#### Teste Tukey

$$H_0: \mu_i = \mu_j$$
$$H_1: \mu_i \neq \mu_j$$
#### Mesma coisa que 

$$H_0: \text{o constraste não é significativo}$$
$$H_1: \text{o constraste é significativo}$$

Se 0 não estiver incluído no intervalo, rejeita-se a hipóte-se nula.

```{r}
ex01.tu <- TukeyHSD(ex01.av)
ex01.tu
plot(ex01.tu)
```

####Observando contrastes específicos de interesse

$$y_1 = 1/4 L_1 + 1/4 L_2 + 1/4 L_3 + 1/4 L_4 - 1/5 L_5 - 1/5 L_6 - 1/5 L_7 - 1/5 L_8 - 1/5 L_9$$
$$y_2 = 1L_1 + 1L_2 - 1L_3 - 1L_4$$
$$y_3 = 1L_1 - 1L_2$$
$$y_4 = 1L_3 - 1L_4$$
$$y_5 = 1L_5 + 1L_6 + 1L_7 + 1L_8 - 4L_9$$
$$y_6 = 1L_5 + 1L_6 - 1L_7 - 1L_8$$
$$y_7 = 1L_5 - 1 L_6$$
$$y_8 = 1L_7 - 1L_8$$

#### Colocar os contrastes numa matriz

```{r}
cont.ex01<-matrix(c(.25,.25,.25,.25,-.2,-.2,-.2,-.2,-.2,1,1,-1,-1,0,0,0,0,0,1,-1,0,0,0,0,0,0,0,0,0,1,-1,0,0,0,0,0,0,0,0,0,1,1,1,1,-4,0,0,0,0,1,1,-1,-1,0,0,0,0,0,1,-1,0,0,0,0,0,0,0,0,0,1,-1,0),nrow=9,ncol=8,byrow=F)
cont.ex01
```

#### Analisar os contrastes

```{r}
contrasts(ex01$trat) <- cont.ex01
```

#### Análise de Variância 

```{r}
ex01.av<-aov(resp ~ trat,data=ex01)
```

#### Contrastes significativos

```{r}
summary.aov(ex01.av,split=list(trat=list(y1=1,y2=2,y3=3,y4=4,y5=5,y6=6, y7=7,y8=8)))
```


