---
title: "Delineamento em Quadrado Latino"
author: "Adilson dos anjos"
output:
  html_document:
    theme: flatly
    highlight: pygments
    toc_depth: 4
    # code_download: true
    # code_folding: show
    toc: true
    toc_float:
      collapsed: false
    # df_print: kable
---

```{r setup, include=FALSE}
knitr::opts_chunk$set(echo = TRUE)
```

## Inserção de dados

```{r}
lat01 <- read.table("latino.txt", header=T)
library(knitr)
library(magrittr)
library(kableExtra) 
lat01 %>%
  kable() %>%
  kable_styling()
```

## Explorando os dados

```{r}
names(lat01)
summary(lat01)

attach(lat01)

plot(resp ~ col + linha + trat)

lat01.mt <- tapply(resp, trat, mean)
lat01.mt
lat01.ml <- tapply(resp, linha, mean)
lat01.ml
lat01.mc <- tapply(resp, col, mean)
lat01.mc

plot.default(trat, resp)
points(lat01.mt, pch="x", col=2, cex=1.5)
```


Nos gráficos e resultados acima procuramos captar os principais aspectos dos dados bem como verificar se não há interação entre linhas, colunas e tratamentos, o que não deve acontecer neste tipo de experimento. 
A seguir vamos ajustar o modelo e obter outros resultados, incluindo a análise de resíduos e testes para verificar a validades dos pressupostos do modelo.

## ANOVA

```{r}
lat01.av <- aov(resp ~ col + linha + trat)
anova(lat01.av)
names(lat01.av)
```
 
## Análise de resíduos
Graficamente


```{r}
par(mfrow=c(2,2))
plot(lat01.av)
```

## Homocedasticidade, Normalidade e Independência

```{r}
residuos <- (lat01.av$residuals)

par(mfrow=c(2,2))

plot(lat01$trat,residuos)
title("Resíduos vs Estágios \n Homocedasticidade")

preditos <- (lat01.av$fitted.values)

plot(residuos,preditos)
title("Resíduos vs Preditos \n Independência")

qqnorm(residuos,ylab="Residuos", main=NULL)
qqline(residuos)
title("Grafico Normal de \n Probabilidade dos Resíduos")

par(mfrow=c(2,1))

respad <- (residuos/sqrt(anova(lat01.av)$"Mean Sq"[4]))
boxplot(respad)
title("Resíduos Padronizados - outliers")

outlier<-c(max(respad),min(respad))
outlier
```

## Teste para Normalidade dos Resíduos
```{r}
shapiro.test(residuos)
```

Como foi detectado efeito de tratamentos faz-se um teste de comparações múltiplas e encerra-se as análises desanexando o objeto do caminho de procura.

## Teste para Comparações Múltiplas
```{r}
lat01.tk <- TukeyHSD(lat01.av, "trat", ord=T)
lat01.tk
plot(lat01.tk)

detach(lat01)
```

























