---
title: "Determinação do Número de Repetições"
author: "Adilson dos anjos"
output:
  html_document:
    theme: flatly
    highlight: pygments
    toc_depth: 4
    # code_download: true
    # code_folding: show
    toc: true
    toc_float:
      collapsed: false
    # df_print: kable
---

```{r setup, include=FALSE}
knitr::opts_chunk$set(echo = TRUE)
```

Objetivo:Calcular o número de repetições de um experimento através do método de Tukey.

A expressão para definição do número de repetições é definada por

$$r\ =\ \frac{q^2s^2F}{d^2}$$

## Criando uma Função
No R(), pode-se criar uma função que realiza este cálculo para um experimento em bolcos completos casualizados:

```{r}
function(n2,s,t,d,ri,alpha=0.95)
{
## Cálculo do número de repetições para um experimento em BCC

## n2 = graus de liberdade do resíduo de um experimento anterior
## s  = desvio padrão da variável resposta
## t  = número de tratamentos
## d  = diferença significativa
## ri = número inicial de repetições 

df.res<-(ri*t-1)-(ri-1)-(t-1)
q<-qtukey(alpha,t,df.res)
f<-qf(alpha,df.res,n2)
r<-(q^2*s^2*f)/(d^2)
return(r,df.res,q,f)
}
```

Para um experimento conduzido em outro delineamento, baste redefinir df.res.

Utilizando a informação do CV
Para calcular o número de repetições através do CV, basta substituir o valor de s pelo CV% e o valor de d por d%.


