---
title: "Transformação de dados"
author: "Adilson dos anjos"
output:
  html_document:
    theme: flatly
    highlight: pygments
    toc_depth: 4
    # code_download: true
    # code_folding: show
    toc: true
    toc_float:
      collapsed: false
    # df_print: kable
---

```{r setup, include=FALSE}
knitr::opts_chunk$set(echo = TRUE)
```

## Inserção de dados

```{r}
tr <- read.table('transformacao.txt', header = TRUE)
```

## Formato

```{r}
tr$trat <- as.factor(tr$trat)
```

## Presupostos

## Anova

```{r}
tr.av <- aov(resp ~ trat, data=tr)
tr.av
anova(tr.av)
```

## Homocedasticidade

```{r}
plot.default(tr$trat,tr.av$res)
```

## Normalidade

```{r}
qqnorm(tr.av$res,ylab="Residuos", main=NULL)
qqline(tr.av$res)
title("Grafico Normal de Probabilidade dos Resíduos")
```

Gráfica mostra uma heterogeneidade de variâncias e QQ-Plot mostra um comportamento dos dados que se afasta muito da distribuição normal. A menssagem é clara, mas testes podem ser feitos para verificar o desvio dos pressupostos.

```{r}
bartlett.test(tr$resp, tr$trat)
```

```{r}
shapiro.test(tr.av$res)
```

Nos resultados acima a homogeneidade de variâncias foi rejeitada e também a normalidade dos resíduos.

## Transformação Box-Cox

```{r}
require(MASS)
box.tr<-boxcox(resp ~ trat, data=tr, plotit=T)
box.tr<-boxcox(resp ~ trat, data=tr, lam=seq(-1, 1, 1/10))
```

O gráfico mostra que o valor que maximiza a função é aproximadamente $\hat{\lambda} = 0.19$. Abaixo, uma forma de se obter o valor exato de $\hat{\lambda}$.

```{r}
lambda <- box.tr$x[which(box.tr$y == max(box.tr$y))] 
lambda
```

## Obtenção dos dados transformados

Desta forma o próximo passo é obter os dados transformados e depois realizar as análises utilizando estes novos dados.

```{r}
tr$respt <- tr$resp^(lambda)
tr.avt <- aov(respt ~ trat, data=tr)
```

Note que os resíduos tem um comportamento bem melhor do que o observado para os dados originais. A análise deve prosseguir utilizando-se então os dados transformados.

```{r}
bartlett.test(tr$respt, tr$trat)
shapiro.test(tr.avt$res)
```

NOTA: No gráfico da verossimilhança perfilhada notamos que é mostrado um intervalo de confiança para $\lambda$ e que o valor $0$ está contido neste intervalo. Isto indica que podemos utilizar a transformação logarítimica dos dados e os resultados serão bem próximos dos obtidos com a transformação previamente adotada.

```{r}
tr.avl <- aov(log(resp) ~ trat, data=tr)
summary(tr.avl)
par(mfrow = c(2,2))
plot(tr.avl)
par(mfrow = c(1,1))
```















